臺灣苗栗地方法院民事簡易判決　　　　 93年度苗簡字第459號
原　　　告　丁○○
　　　　　　　　　　　　號
訴訟代理人　廖宜祥律師
被　　　告　甲○○
　　　　　　丙○○
上列當事人間請求清償債務事件，本院於民國94年6 月9 日言詞
辯論終結，判決如下：
    主    文
原告之訴及假執行之聲請均駁回。
訴訟費用由原告負擔。
    事實及理由
一、原告之聲明：
（一）被告甲○○應給付原告新臺幣（下同）76,000元，及自支
      付命令送達翌日起至清償日止，按年息5 ％計算之利息。
（二）被告丙○○應給付原告77,000元，及自支付命令送達翌日
      起至清償日止，按年息5 ％計算之利息。
（三）願供擔保，請准宣告假執行。
二、事實摘要：
（一）原告主張：(1)被告甲○○係中國人壽保險股份有限公司（
      下稱中國人壽公司）竹南通訊處經理，被告丙○○則為甲○○之配偶兼助理，原告與其夫鄭寶堂均為中國人壽公司
      之保險客戶，鄭寶堂於民國90年8 月21日自慈佑醫院手術
      出院，翌日即由原告彙集現金76,000元，由原告媳婦乙○○騎乘機車搭載原告，親至被告甲○○家中交付，以支付
      當年期之保險費，當時被告父親胡錦清亦在場目睹。(2)原
      告另於91年9 月27日辦妥其子鄭國華之喪事，被告丙○○
      於該日上午9 時至10時許，親至原告家中向原告收取現金
      77,000元，作為當年期之保險費。(3)上開90及91年度之保
      險費，原告實際上業以保險單質借抵繳，被告2 人重複向
      原告收取，均無法律上之原因，爰依不當得利及侵權行為
      之法律關係，訴請被告2 人分別返還原告所交付之前開保
      險費，及均自支付命令送達被告之翌日起至清償日止，按
      年息5 ％計算之法定遲延利息等語。
（二）被告則以：(1)原告於90年2 月16日以其保單質借34,105元
      ，抵繳其夫鄭寶堂之當年度保險費，嗣於同年5 月14日始
      再以現金繳納原告夫妻2 人之當年度保險費餘款42,027元
      ；另於91年3 月28日以原告夫妻2 人之保單質借45,782元
      抵繳其2 人之該年度保險費，不足部分先以其保單之解約
      金墊繳，嗣於91年9 月27日始由原告通知被告丙○○前往
      收取現金31,105元，轉交中國人壽公司之行政助理入帳加
      以歸還；而每次辦理保單質借時，均須由原告或其夫鄭寶
      堂提交保單後，親自在借據上簽名或按指印，收費人員再
      將保單、借據副本及收據一併交予原告收存。(2)原告於法
      院審理程序進行中，對於其指稱前往被告家中交款之過程
      、被告方面向原告收款之人別等各項事實先後陳述反覆不
      一，顯見原告主張全屬子虛烏有，且原告於91年間遭逢喪
      子之痛，被告斷無可能在原告為其子辦理喪事當天前往向
      其收取保險費，經被告自行向鄰居查詢結果，得知原告之
      子出殯之確實日期應為91年9 月26日，至原告所稱之同年
      月27日並無適合安葬或火化之時辰，原告前揭所述顯然違
      背常情，況且被告2 人僅為保險招攬人員，並非收費員，
      倘被告確有向原告收取保險費，原告當無不向被告索取收
      據為憑之理，足徵原告所述被告重複向其收取保險費云云
      全屬捏造，請求駁回原告之訴及假執行之聲請等語，資為
      抗辯。
三、法院之判斷：
（一）查原告及其夫鄭寶堂2 人均為中國人壽公司之被保險人，
      於90及91年度繳納保險費之日期、方式及金額分別如附表
      一、附表二所載等情，業據被告提出原告及其夫鄭寶堂等
      2 人之繳費情況一覽表、代收保費簽收簿等件為證，並經
      本院依原告聲請向中國人壽公司函調原告與鄭寶堂2 人之
      保險費繳納明細及繳納證明書、保單借還款/ 現金解約通
      知書、保險單借款借據影本等書面資料在卷可稽，此部分
      之事實且為兩造所不爭執（見本院94年6 月9 日言詞辯論
      筆錄），足證原告與鄭寶堂2 人就90及91年度之保險費已
      依前開方式繳納完竣，而原告既主張被告2 人分別於90年
      8 月22日及91年9 月27日重複向其收取現金以支付90及91
      年度之保險費，並依不當得利及侵權行為之法律關係請求
      返還，則被告2 人是否確有上開重複收取保險費用之事實
      ，即為本件之首要爭點。
（二）按當事人主張有利於己之事實者，就其事實有舉證之責任
      ；民事訴訟法第277 條前段定有明文。原告主張被告2 人
      分別於上開日期重複向其收取現金76,000元及77,000元以
      支付90及91年度之保險費，惟被告2 人業已否認有向原告
      收取前述款項之事實，則原告自應就其所主張前揭有利於
      己之事實舉證加以證明。原告就此部分陳稱：其因不會騎
      乘機車，於90年8 月22日係央請原告媳婦乙○○騎車搭載
      ，偕同前往被告甲○○住處，將現金76,000元交予被告甲○○，當時被告甲○○之父親胡錦清亦在場目睹；另被告
      丙○○於91年9 月27日上午9 時至10時許親至原告家中收
      取現款77,000元之際，乙○○亦在場而知悉，故請求訊問
      乙○○就前開事實加以證述云云；而證人乙○○雖於本院
      審理中到庭證稱：伊於90年8 月22日有騎機車搭載原告前
      往被告甲○○住處，交付現金76,000元作為原告與鄭寶堂
      之該年度保險費，當時被告甲○○之父親胡錦清亦在場目
      睹，又被告丙○○曾於91年9 月27日前來家中收取原告與
      鄭寶堂之該年度保險費現金77,000元，當時僅有原告、被
      告丙○○及證人乙○○等3 人在場，被告就上開兩次交付
      款項均未開立收據交予原告收執等語（見本院94年1 月25
      日言詞辯論筆錄），然另位證人即被告甲○○之父親胡錦
      清則到庭證稱：其與原告自幼即認識，兩家相距約500 公
      尺遠，90年8 月22日並未見到原告前來家中交付任何款項
      等語（見本院93年11月22日言詞辯論筆錄），而上開證人
      乙○○、胡錦清2 人分別為原告之媳婦及被告甲○○之父
      親，該2 名證人與原告及被告甲○○之間誼屬至親，關係
      密切，且依民事訴訟法第314 條第2 項第1 款所定，該2
      人於作證之時，並無具結之義務，前開2 名證人雖分別於
      本院審理中作出對原告及被告甲○○有利之證述，然所述
      內容完全相反，復無其他物證可資憑佐，顯然均有迴護己
      方親人之可能，尚難遽行採信其中任何一位證人之證詞，
      是原告之前開舉證責任尚有未盡，仍應另行提出證據方法
      證明被告2 人確有重複收受上揭保險費用之事實。
（三）次查：原告曾於90年2 月16日以其保險單向中國人壽公司
      借款之方式，抵繳其夫鄭寶堂之該年度保險費34,105元，
      嗣於同年5 月14日另以現金42,027元繳納原告夫妻2 人就
      該年度所應繳其餘之保險費（詳如附表一），又曾於91年
      3 月28日以其夫妻2 人之保險單共同向中國人壽公司借款
      45,782元，抵繳原告夫妻2 人就91年度之部分保險費，嗣
      於91年9 月27日以現金31,105元繳納該年度所應繳其餘之
      保險費（詳如附表二；以上90年度及91年度所繳金額均另
      包含鄭寶堂於各該年度應繳之防癌險費用11,677元）等情
      ，有中國人壽公司所提供之前揭保險費繳納明細及繳納證
      明書、保單借還款/ 現金解約通知書、保險單借款借據影
      本等件附卷可憑，並為兩造所不爭執，而上開保險單借款
      借據上均分別有借款人即原告或其夫鄭寶堂之親筆簽名或
      按捺指印，原告亦不否認前開簽名及指印之真正，是原告
      及其夫鄭寶堂2 人於辦理保險單借款抵繳保險費手續及嗣
      後再於上述期日以現金補繳餘額之時，必已明確知悉其2
      人就90及91年度之應繳保險費業已繳納完畢，其後當無再
      於90年8 月22日及91年9 月27日重複繳納之可能，而原告
      就此雖聲稱因被告未對其說明清楚，故被告前來收款其即
      付錢云云，顯然有違常情，難以採信。
（四）綜據上述，原告就其所陳於90年8 月22日及91年9 月27日
      重複繳納保險費76,000元、77,000元予被告2 人之事實，
      未能舉證以實其說，已難遽行憑採，且依卷內所附中國人
      壽公司提供前開保險費用繳納之書面資料查核推斷，原告
      亦無重複繳納上開費用之可能，而被告所述關於原告繳款
      之日期、方式、金額等各項情節，均與卷內所存前開書面
      資料相符，堪予採信，從而原告主張被告2 人重複向其收
      取上述保險費用，並依不當得利及侵權行為之法律關係請
      求返還，及均自支付命令送達被告之翌日起至清償日止，
      加計按年息5 ％計算之法定遲延利息，均屬無據，應予駁
      回。原告之訴既經駁回，其假執行之聲請已失所附麗，應
      併予駁回，附此敘明。
四、據上論結，本件原告之訴為無理由，依民事訴訟法第436 條
    第2 項、第78條，判決如主文。
中　　華　　民　　國　　94　　年　　6 　　月　　23　　日
                  簡易庭法　官　邱光吾
以上正本係照原本作成
如對本判決上訴，須於判決送達後20日內向本院提出上訴狀
中　　華　　民　　國　　94　　年　　6 　　月　　23　　日
                        書記官　葉燕蓉
附表一：原告與其夫鄭寶堂90年度保險費繳納情形
      ┌────────┬──────────────┬─────────┐
      │   日     期    │ 繳  納  方  式  及  金  額 │    合 計 金 額   │
      ├────────┼──────────────┼─────────┤
      │  90年2月16日   │ 以原告保險單借款抵繳鄭寶堂 │     76,132元     │
      │                │ 保險費34,105元             │（含鄭寶堂防癌險保│
      ├────────┼──────────────┤險費11,677元）    │
      │  90年5月14日   │ 現金繳納餘款42,027元       │                  │
      └────────┴──────────────┴─────────┘
附表二：原告與其夫鄭寶堂91年度保險費繳納情形
      ┌────────┬──────────────┬─────────┐
      │   日     期    │ 繳  納  方  式  及  金  額 │    合 計 金 額   │
      ├────────┼──────────────┼─────────┤
      │  91年3月28日   │ 以原告與鄭寶堂2人之保險單共│     76,887元     │
      │                │ 同借款抵繳保險費45,782元   │（含鄭寶堂防癌險保│
      ├────────┼──────────────┤險費11,677元）    │
      │  91年9月27日   │ 現金繳納餘款31,105元       │                  │
      └────────┴──────────────┴─────────┘
